臺灣臺中地方法院民事判決
110年度簡字第302號
原      告  台新國際商業銀行股份有限公司

法定代理人  尚瑞強  
訴訟代理人  張智賢  
            吳娟    
被      告  雷巧華  

訴訟代理人  翁瑋律師  
複  代理人  簡欣柔律師
被      告  森山康男（日本籍）

            雷霈    


上列當事人間請求給付簽帳卡消費款事件，本院於民國110年10
月15日言詞辯論終結，判決如下：
    主      文
原告之訴駁回。
訴訟費用由原告負擔。
    事實及理由
壹、程序方面：
一、按民事事件涉及外國者，為涉外民事事件，應依涉外民事法
    律適用法定其應適用本國或外國之法律。所稱涉外，係指構
    成民事事件事實，包括當事人、法律行為地、事實發生地等
    連繫因素，與外國具有牽連關係者而言（最高法院109年度
    台上字第1021號判決意旨參照）。次按關於外國人或外國地
    涉訟之國際管轄權，我國涉外民事法律適用法並未規定，故
    就具體事件受訴法院是否有管轄權，應顧及當事人間實質上
    公平、裁判之正當妥適、程序之迅速經濟等訴訟管轄權法理
    ，類推適用內國法之民事訴訟法有關規定（最高法院108年
    度台上字第819號判決意旨參照）。又訴訟，由被告住所地
    之法院管轄。共同訴訟之被告數人，其住所不在一法院管轄
    區域內者，各該住所地之法院俱有管轄權。法律行為發生債
    之關係者，其成立及效力，依當事人意思定其應適用之法律
    ，民事訴訟法第1條第1項前段、第20條，涉外民事法律適用
    法第20條第1項分別定有明文。查被告森山康男為日本國籍
    ，是本件具有涉外因素，為涉外民事事件。且本件係因債之
    關係之成立及效力涉訟，依原告所提台新銀行信用卡會員約
    定條款（下稱系爭信用卡條款）第25條約定記載：本契約之
    準據法為中華民國法律。依本契約發生債權債務之關係，其
    法律行為之成立要件、效力及方式適用中華民國法律等語（
    見臺灣臺北地方法院109年度訴字第2978號卷【下稱北院卷
    】第19頁），堪認原告當時與被告雷霈、訴外人蔡豐鶯（已
    歿）已有約定該契約之準據法為我國法，自應優先適用。又
    本院為被告雷巧華住所地之法院，揆諸前揭法條及最高法院
    判決意旨，本院自有管轄權，且應以我國法為準據法，先予
    敘明。
二、再按訴狀送達後，原告不得將原訴變更或追加他訴。但擴張
    或減縮應受判決事項之聲明者，不在此限，民事訴訟法第25
    5條第1項但書第3款定有明文。查原告起訴時原聲明：被告
    應連帶給付原告新臺幣（下同）91萬7,506元，及其中24萬6
    ,819元自民國109年5月7日起至清償日止，按週年利率15％計
    算之利息。嗣於本院110年4月12日準備程序時變更聲明為：
    被告應連帶給付13萬9,527元，及自送達最後1位被告之日起
    至清償日止，按週年利率15％計算之利息。核屬減縮應受判
    決事項之聲明，揆諸前揭規定，應予准許。
三、末按通常訴訟事件因訴之變更或一部撤回，致其訴之全部屬
    於民事訴訟法第427條第1項或第2項之範圍者，承辦法官應
    以裁定改用簡易程序，並將該通常訴訟事件報結後改分為簡
    易事件，由原法官或受命法官依簡易程序繼續審理，同一地
    方法院適用簡易程序審理事件事務分配辦法第4條第1項定有
    明文。查本件為關於財產權之訴訟，原告起訴時之訴訟標的
    金額逾50萬元，本應適用通常訴訟程序，嗣原告於準備程序
    時變更聲明如前所述，致其訴之全部屬於民事訴訟法第427
    條第1項所定應適用簡易訴訟程序之範圍，揆諸前揭規定，
    自應由本院改依簡易訴訟程序繼續審理，併予敘明。
四、被告森山康男、雷霈經合法通知，均未於言詞辯論期日到場
    ，核無民事訴訟法第386條各款所列情形，爰依原告之聲請
    ，由其一造辯論而為判決。
貳、實體方面：
一、原告主張：雷霈於89年12月12日向原告申辦卡號0000000000
    000000號信用卡正卡，蔡豐鶯則申請該卡之附卡，並共同簽
    立台新銀行信用卡申請書（下稱系爭信用卡契約）。而不論
    正卡或附卡之持卡人均得於特約商店簽帳消費，但因消費所
    生之帳款，應於繳款截止日前向原告清償，或以循環信用方
    式繳付最低應繳金額。詎蔡豐鶯於93年5月25日死亡，繼承
    人為被告，依當時民法繼承編規定，被告應概括繼承蔡豐鶯
    之一切權利義務。又前開信用卡之正、附卡消費金額之帳款
    ，自94年8月5日最後1次繳款8,000元後，即未再按期給付，
    已喪失期限利益，債務視為全部到期。雷霈及蔡豐鶯尚積欠
    原告本金24萬9,819元，其中蔡豐鶯持有之附卡消費金額比
    例為56.53％即13萬9,527元（下稱系爭附卡債務），則被告
    應依繼承之法律關係，就系爭附卡債務負連帶清償責任。另
    因銀行法於104年9月1日施行，故利息改以週年利率15％計算
    。爰依系爭信用卡條款第3條約定及修正前民法第1148條規
    定，請求被告連帶清償系爭附卡債務等語。並聲明：被告應
    連帶給付原告13萬9,527元，及自送達最後1位被告之日起至
    清償日止，按週年利率15％計算之利息。
二、雷巧華則以：系爭信用卡契約上「雷霈」與「蔡豐鶯」之簽
    名筆跡完全相符，顯為同一人所書寫，且蔡豐鶯當時尚在治
    療癌症，手部虛弱無力，簽名應不可能如此工整，故雷巧華
    否認蔡豐鶯有在系爭信用卡契約上親自簽名，自無須清償系
    爭附卡債務，原告應先就系爭信用卡契約之真正負舉證責任
    。縱使系爭信用卡契約為真正，但雷巧華早於77年間即未與
    蔡豐鶯同居共財，於93年5月25日蔡豐鶯死亡時，雷巧華無
    從知悉繼承債務之存在。且雷巧華就蔡豐鶯之債務，僅以繼
    承自蔡豐鶯之遺產範圍內負連帶清償責任，而蔡豐鶯未留有
    遺產，雷巧華自無須負擔系爭附卡債務。又原告係於109年5
    月7日始提起本件訴訟，請求雷巧華連帶清償系爭附卡債務
    ，惟自93年5月25日蔡豐鶯死亡之日起算，已逾15年消滅時
    效，利息亦已逾5年消滅時效。是系爭附卡債務之本金及利
    息均已罹於時效而消滅，雷巧華取得拒絕履行之抗辯權，而
    無須負連帶清償責任等語，資為抗辯。並聲明：原告之訴駁
    回。
三、森山康男、雷霈均未於言詞辯論期日到場，亦未提出書狀作
    任何聲明或陳述。
四、得心證之理由：
（一）按私文書應由舉證人證其真正。但他造於其真正無爭執者
      ，不在此限，民事訴訟法第357條定有明文。原告主張被
      告就系爭附卡債務應負連帶清償責任，固提出系爭信用卡
      契約為證（見北院卷第20至21頁），然雷巧華就系爭信用
      卡契約之形式上真正有所爭執，揆諸前揭法條，即應由原
      告負舉證之責，先予敘明。
（二）經查，原告雖聲請由法務部調查局就系爭信用卡契約上「
      蔡豐鶯」之簽名為筆跡鑑定，惟筆跡鑑定所參考之筆跡，
      除須提供資料原本外，應包含當事人書寫之平日筆跡及庭
      寫筆跡2種，有法務部調查局問題文書鑑識實驗室受理筆
      跡鑑定案件送件說明附卷可參（見本院卷第225頁）。本
      院遂於110年4月12日準備程序時命兩造提出蔡豐鶯可供筆
      跡鑑定之文書，惟原告與雷巧華均稱無法提供（見本院卷
      第253至254頁、第276頁）。又蔡豐鶯在臺中榮民總醫院
      及中國醫藥大學附設醫院之手術同意書、風險告知書等文
      件，均已逾7年之保存期間，僅有電腦掃描檔案留存，且
      無法確認是否為蔡豐鶯親自簽名或由其代理人所簽等節，
      有臺中榮民總醫院110年4月30日中榮醫企字第1100002246
      號函、中國醫藥大學附設醫院110年5月18日院醫事字第11
      00005828號函在卷可佐（見本院卷第181至193頁、第241
      至252頁）。從而，原告無法提出蔡豐鶯可供筆跡鑑定之
      資料原本，本件即無從囑託法務部調查局為筆跡鑑定，則
      就系爭信用卡契約上「蔡豐鶯」簽名之真正，原告即未能
      舉證證明，難認系爭信用卡契約係屬真正。是系爭信用卡
      契約既非真正，即不具有證據能力，本院自不得採為判決
      基礎。此外，原告復未能提出其他證據以實其說，難認原
      告主張蔡豐鶯以系爭信用卡契約向其申請附卡，並積欠系
      爭附卡債務屬實。是原告請求被告連帶給付系爭附卡債務
      於法無據。
五、綜上所述，原告依系爭信用卡條款第3條約定及修正前民法
    第1148條規定，請求被告連帶給付系爭附卡債務為無理由，
    應予駁回。
六、本件事證已臻明確，兩造其餘攻擊防禦方法及所提證據，經
    本院審酌後，核與判決結果不生影響，爰不逐一論述，併此
    敘明。
七、訴訟費用負擔之依據：民事訴訟法第78條。
中　　華　　民　　國　　110 　年　　10　　月　　29　　日
                  民事第四庭  法  官　董庭誌
正本係照原本作成。
如對本判決上訴，須於判決送達後20日內向本院提出上訴狀（須
附繕本）。如委任律師提起上訴者，應一併繳納上訴審裁判費。
中　　華　　民　　國　　110 　年　　10　　月　　29　　日
                              書記官  盧弈捷